【裁判字號】    89,訴,34
【裁判日期】    890321
【裁判案由】    拆屋還地
【裁判全文】
臺灣嘉義地方法院民事判決  八十九年度訴字第三十四號
    聲  請  人  甲○○
    訴訟代理人  張巧妍律師
    複  代理人  林崑地律師
    被      告  乙○○
    訴訟代理人  洪榮章
右當事人間請求拆屋還地等事件，本院判決如左：
    主      文
被告應將坐落嘉義縣民雄鄉○○段十九號土地內，如附圖（即嘉義縣大林地政事務所
八十九年二月十日複丈成果圖）所示代號(1)部分面積三０．五平方公尺土地上之磚塊
、水泥、石頭等廢棄物清除後，將該部分土地交還原告。
被告應給付原告新台幣捌萬壹仟伍佰柒拾柒元，及自民國八十九年一月十四日起至清
償日止，按年息百分之五計算之利息。
原告其餘之訴駁回。
訴訟費用由被告負擔五分之四，餘由原告負擔。
本判決第一項部分得假執行。
本判決第二項部分，於原告以新台幣貳萬捌仟元為被告供擔保後，得假執行，但被告
如於假執行程序實施前，以新台幣捌萬壹仟伍佰柒拾柒元為原告預供擔保，得免為假
執行。
原告其餘假執行之聲請駁回。
    事      實
甲、原告方面：
    一、聲明：（一）被告應將坐落嘉義縣民雄鄉○○段十九號土地內，如附圖所示
        代號(1)部分面積三０．五平方公尺地上之磚塊、水泥、石頭等廢棄物清除後
        ，將該部分土地交還原告。（二）被告應給付原告新台幣肆拾萬伍仟壹佰柒
        拾元，及自民國八十九年一月十四日（起訴狀繕本送達翌日）起至清償日止
        ，按年息百分之五計算之利息。（三）願供擔保請准宣告假執行。
    二、陳述：
      （一）坐落嘉義縣民雄鄉○○段十九號土地（以下簡稱系爭土地）為原告所有
            ，詎被告並無法律上之正當權源，竟占用系爭土地內如附圖（即嘉義縣
            大林地政事務所八十九年二月十日複丈成果圖）所示代號(1)部分面積三
            ０．五平方公尺之土地建有磚木造房屋已長達十五年，顯屬無權占有，
            又被告嗣雖於原告提起本件訴訟後之民國（下同）八十九年二月間，才
            將其所占用系爭土地內如附圖所示代號(1)部分面積三０．五平方公尺土
            地上之磚木造房屋拆除，惟迄未將拆除後所遺之磚塊、水泥、石頭等廢
            棄物清除，則原告自得因情事變更而以他項聲明代最初之聲明，爰訴請
            被告將坐落嘉義縣民雄鄉○○段十九號土地內，如附圖所示代號(1)部分
            面積三０．五平方公尺地上之磚塊、水泥、石頭等廢棄物清除後，將該
            部分土地交還原告。
      （二）按無權占有他人土地，可能獲得相當於租金之利益，為社會通常之觀念
            ，最高法院六十一年台上字第一六九五號判例著有明文；又土地法第九
            十七條關於房屋及基地計收租金之規定，於損害賠償事件雖非當然一體
            適用，然亦未嘗不得據為計算賠償之標準，亦據最高法院著有四十九年
            台上字第一二三０號判例可資參照。被告既然無權占用系爭土地內如附
            圖所示代號(1)部分面積三０．五平方公尺之土地，已長達十五年以上，
            則基上最高法院判例意旨，原告亦得請求被告給付自七十四年一月一日
            起至八十八年十二月十五日止（為期十四年十一月又十五日），按附圖
            所示代號(1)部分面積三０．五平方公尺土地申報地價百分之十計算之不
            當得利，總計新台幣肆拾萬伍仟壹佰柒拾元（其計算式詳如附表一所示
            ）。
      （三）再按繼承人自繼承開始時，承受被繼承人財產上之一切權利、義務；繼
            承人有數人時，在分割遺產前，各繼承人對於遺產全部為公同共有，民
            法第一千一百四十八條、第一千一百五十一條亦分別定有明文。查系爭
            土地前雖為原告之被繼承人洪培修一人所有，然洪培修已於八十六年六
            月四日去世，其繼承人則為妻洪林美智、長子洪維良、二子洪魁宏、長
            女洪于婷、三子即原告甲○○等五人（以下簡稱洪林美智等五人），則
            關於系爭土地上之一切權利、義務，包括本件相當於租金額之不當得利
            請求在內，均應由洪林美智等五人繼承為公同共有，而繼承人林美智等
            五人業於八十七年九月二十四日達成遺產分割協議，願將系爭土地上之
            一切權利、義務分歸原告甲○○一人享有、負擔，此亦有洪林美智等人
            所共同出具之證明書在卷可稽，則本件原告一人單獨請求被告返還其占
            用系爭土地相當於租金額之不當得利，於法應無不合。
    三、證據：提出土地登記簿謄本兩份、地籍圖謄本一份、地價謄本一份、現場相
        片三張、證明書一份、戶籍謄本兩份等為證，並聲請勘測現場。
乙、被告方面：
    一、聲明：（一）認諾原告聲明第一項部分之請求。（二）原告其餘之訴駁回。
        （三）如受不利判決，願供擔保免為假執行。
    二、陳述：
      （一）被告願意將坐落嘉義縣民雄鄉○○段十九號土地內，如附圖所示代號(1)
            部分面積三０．五平方公尺土地上之磚塊、水泥、石頭等廢棄物清除後
            ，將該部分土地交還原告。
      （二）系爭土地本為被告與原告之被繼承人洪培修所共有，係經法院裁判分割
            而成為洪培修一人所有，被告早在土地分割前即在系爭土地上建有本件
            磚木造房屋，應非無權占有，況裁判分割後洪培修亦從未與被告協商拆
            屋事宜，而被告亦未再繼續使用該屋，應無不當得利可言。
      （三）按實施都巿平均地權條例舊法第五十七條及土地法第一百零五條、第九
            十七條第一項所規定者，係建築房屋基地之法定最高租額，非謂租賃土
            地之地目變更為「建」後，承租人當然負有按該法定最高標準支付地租
            之義務，最高法院六十六年台上字第一五六號判例著有明文。系爭土地
            並非位於繁華市區，價值不高，原告竟依最高限額即申報地價的百分之
            十而為請求，亦嫌過高。
丙、本院依職權調閱嘉義縣民雄鄉○○段十九號土地辦理分割繼承登記之申請登記資
    料。
    理      由
一、本件原告起訴主張：系爭坐落嘉義縣民雄鄉○○段十九號土地前為原告之被繼承
    人洪培修一人所有，洪培修過世後，其繼承人業於八十七年九月二十四日達成遺
    產分割協議，願將系爭土地上之一切權利、義務分歸原告甲○○一人享有、負擔
    ，乃被告並無法律上之正當權源，竟占用系爭土地內如附圖所示代號(1)部分面積
    三０．五平方公尺之土地建有磚木造房屋已長達十五年，顯屬無權占有，又被告
    嗣雖於原告提起本件訴訟後之八十九年二月間，才將其所占用系爭土地內之上開
    磚木造房屋拆除，惟迄未將拆除後所遺之磚塊、水泥、石頭等廢棄物清除，爰訴
    請被告將坐落嘉義縣民雄鄉○○段十九號土地內，如附圖所示代號(1)部分面積三
    ０．五平方公尺地上之磚塊、水泥、石頭等廢棄物清除後，將該部分土地交還原
    告，並另給付原告自七十四年一月一日起至八十八年十二月十五日止（為期十四
    年十一月又十五日），按上開所占用面積土地申報地價百分之十計算之不當得利
    ，總計新台幣肆拾萬伍仟壹佰柒拾元（其計算式詳如附表一所示）等語。
二、被告對於原告聲明第一項部分之請求（即請求將上開土地上之磚塊、水泥、石頭
    等廢棄物清除後，將該部分土地交還）雖為認諾，惟另以：系爭土地本為被告與
    原告之被繼承人洪培修所共有，係經法院裁判分割而成為洪培修一人所有，被告
    早在土地分割前即在系爭土地上建有本件磚木造房屋，應非無權占有，況裁判分
    割後被告亦未再繼續使用該屋，應無不當得利可言，且系爭土地並非位於繁華市
    區，原告請求返還不當得利之金額亦顯屬過高云云，資為抗辯。
三、查本件有關原告聲明第一項部分之請求（即請求將上開土地上之磚塊、水泥、石
    頭等廢棄物清除後，將該部分土地交還），已為被告所認諾。按當事人於言詞辯
    論時為訴訟標的之捨棄或認諾者，應本於其捨棄或認諾為該當事人敗訴之判決，
    民事訴訟法第三百八十四條定有明文，被告既已就此部份為認諾，且共有土地經
    法院判決分割確定，並辦理分割登記完畢後，一共有人就其分得之部分，本於所
    有權之法律關係，訴請他共有人拆除地上房屋，亦難謂無保護之必要（司法院七
    十四年一月十七日七四廳民二字第０三五號函覆臺灣高等法院臺南分院研究意見
    參照），則此部份自應本於其認諾而為被告敗訴之判決，並依職權就此部分為假
    執行之宣告。
四、次查本件有關原告訴請被告返還不當得利部分之請求，原告主張系爭土地前為原
    告之被繼承人洪培修一人所有，洪培修過世後，其繼承人業於八十七年九月二十
    四日達成遺產分割協議，願將系爭土地上之一切權利、義務分歸原告甲○○一人
    享有、負擔，乃被告並無法律上之正當權源，竟占用系爭土地內如附圖所示代號
    (1)部分面積三０．五平方公尺之土地建有磚木造房屋已長達十五年，顯屬無權占
    有等情，業據原告提出土地登記簿謄本兩份、地籍圖謄本一份、現場相片三張、
    證明書一份、戶籍謄本兩份等為證，並經本院依職權調閱系爭土地辦理分割繼承
    登記之申請登記資料查明無訛，復經本院到場實地勘測屬實，製有勘驗筆錄在卷
    可查，且囑託轄區嘉義縣大林地政事務所到場鑑測，繪製現況成果圖如附圖所示
    ，而被告亦已自認渠於七十四年三月二十日經法院裁判分割系爭土地之前，即在
    系爭土地上建有上開磚木造房屋在卷，應堪信原告之主張為真實。雖然被告另以
    前揭情詞置辯，惟查：
    （一）按分割共有物之判決，兼有形成判決及給付判決之性質，不因強制執行法
          修正而有異，分割共有物之判決，不論成立於強制執行法第一百三十一條
          修正前或修正後，均應適用修正後之規定而有執行力（最高法院七十五年
          一月十四日七十五年度第一次民事庭會議決議參照）；又命為分割之判決
          ，雖僅載明各共有人分得之部分而未為交付管業之宣示，但其內容實含有
          互為交付之意義（最高法院六十六年四月十九日六十六年度第三次民庭庭
          推總會議決議參照）。查系爭土地係於七十四年三月二十日經法院判決共
          有物分割確定，而於七十五年三月十三日辦妥共有物分割登記為原告之被
          繼承人洪培修所有，此有原告所提土地登記簿謄本一份在卷可稽，則依上
          說明，被告縱於法院裁判分割系爭土地之前，即在系爭土地上建有上開磚
          木造房屋，亦應認其自法院判決共有物分割確定時（七十四年三月二十日
          ）起，已無繼續占用系爭土地之正當權源，被告辯稱渠非無權占有云云，
          尚非可採。
    （二）既應認被告自七十四年三月二十日法院判決共有物分割確定時起，其所有
          上開磚木造房屋即已無權占用系爭土地內如附圖所示代號(1)部分面積三０
          ．五平方公尺之土地，迄今已長達十四年餘，已如前述，而被告就此又從
          未支付任何對價，此為兩造所不爭，則被告顯然係屬無法律上原因而受有
          相當於基地租金之利益，致原告受有損害甚明，被告辯稱渠並未受有利益
          云云，顯非可採。從而，本件原告訴請被告返還不當得利，自屬於法有據
          。
    （三）至於原告本件訴請被告返還不當得利之數額，本院斟酌上開房屋所占用系
          爭土地之位置，乃位於嘉義縣民雄鄉非屬熱鬧之區域，尚需經由蜿蜒曲折
          之巷道始可對外交通，此業經本院到場履勘屬實，爰認原告請求被告返還
          相當於基地租金之利益，依系爭土地申報地價總額年息百分之十為計算，
          顯屬過高，應依系爭土地申報地價總額年息百分之二計算始屬適當。又查
          系爭土地之申報地價於六十六年度為每平方公尺壹仟貳佰貳拾伍元、於七
          十六年度為每平方公尺陸仟伍佰肆拾玖元、於八十年度為每平方公尺玖仟
          柒佰柒拾元陸角、於八十三年度為每平方公尺壹萬仟陸佰伍拾貳元捌
          角、於八十六年七月為每平方公尺壹萬肆仟零貳拾元貳角，此有原告所
          提地價謄本一份在卷可稽，而前開遭占用之面積共計為三０‧五平方公尺
          ，則自七十四年三月二十日法院判決共有物分割確定時起（在此之前，原
          告之被繼承人洪培修尚未取得系爭土地所有權，尚難認被告有不當得利情
          事發生），迄本件原告所請求之八十八年十二月十五日止，按申報總價額
          百分之二計算之不當得利數額，詳如附表二所示，共計應為捌萬壹仟伍佰
          柒拾柒元。從而，原告依據不當得利之法律關係，訴請被告返還不當得利
          ，就其訴請被告給付新台幣捌萬壹仟伍佰柒拾柒元，暨自起訴狀繕本送達
          翌日（八十九年一月十四日）起至清償日止，按年息百分之五計算法定遲
          延利息之部分，為有理由，應予准許，逾此範圍所為之請求，為無理由，
          應予駁回。
    （四）又本件有關返還不當得利部分之請求，兩造均陳明願供擔保，請准宣告假
          執行及免為假執行，經核有關原告勝訴部分，合於法律規定，爰分別酌定
          相當之擔保金額予以准許；至於原告其餘假執行之聲請，因訴之駁回而失
          所附麗，應予駁回，附此敘明。
五、據上論結，本件原告之訴為一部有理由，一部無理由，並依民事訴訟法第七十九
    條但書、第三百八十九條第一項第一款、第三百九十條第二項、第三百九十二條
    ，判決如主文。
中      華      民      國    八十九    年      三      月    二十一    日
~B臺灣嘉義地方法院民事庭
~B    法  官  王金龍
右為正本係照原本作成
如對本判決上訴須於判決送達後廿日內向本院提出上訴狀
中      華      民      國    八十九    年      三      月    二十二    日
~B    書記官  賴琪玲
~F0
~T40
┌────────────────────────────────────────────────────┐
│附表一：原告起訴請求被告返還不當得利之計算表                                                            │
├─┬────────┬───────┬────────┬───────┬───────┬────────┤
│編│   期    間     │土地申報地價  │ 不當得利年償金 │不當得利月償金│不當得利日償金│   小    計     │
│號│                │              │  （單位：元）  │ （單位：元） │ （單位：元） │                │
├─┼────────┼───────┼────────┼───────┼───────┼────────┤
│１│自七十四年一月一│1225元／㎡    │1225×30.5㎡×  │              │              │3736.25×2.5年＝│
│  │日起至七十六年六│              │10%＝3736.25    │              │              │9340.625（元）  │
│  │月三十日止，計兩│              │                │              │              │                │
│  │年半            │              │                │              │              │                │
├─┼────────┼───────┼────────┼───────┼───────┼────────┤
│２│自七十六年七月一│6549元／㎡    │6549×30.5㎡×  │              │              │19974.45×4年＝ │
│  │日起至八十年六月│              │10%＝19974.45   │              │              │79897.8（元）   │
│  │三十日止，計四年│              │                │              │              │                │
│  │                │              │                │              │              │                │
├─┼────────┼───────┼────────┼───────┼───────┼────────┤
│３│自八十年七月一日│9773.6元／㎡  │9773.6×30.5㎡  │              │              │29809.48×3年＝ │
│  │起至八十三年六月│              │×10%＝29809.48 │              │              │89428.44（元）  │
│  │三十日止，計三年│              │                │              │              │                │
│  │                │              │                │              │              │                │
├─┼────────┼───────┼────────┼───────┼───────┼────────┤
│４│自八十三年七月一│13652.8元／㎡ │13652.8×30.5㎡ │              │              │41641.04×3年＝ │
│  │日起至八十六年六│              │×10%＝41641.04 │              │              │124923.12（元） │
│  │月三十日止，計三│              │                │              │              │                │
│  │年              │              │                │              │              │                │
├─┼────────┼───────┼────────┼───────┼───────┼────────┤
│５│自八十六年七月一│14023.2元／㎡ │14023.2×30.5㎡ │42770.76÷12月│3564.23÷30日 │42770.76×2年＋ │
│  │日起至八十八年十│              │×10%＝42770.76 │＝3564.23     │＝118.8076    │3564.23×4月＋  │
│  │二月十五日止，計│              │                │              │              │118.8076×15日＝│
│  │兩年四月又十五日│              │                │              │              │101580.55（元） │
├─┴────────┴───────┴────────┴───────┴───────┴────────┤
│以上總計為405170元（小數點以下捨棄）                                                                    │
└────────────────────────────────────────────────────┘
┌────────────────────────────────────────────────────┐
│附表二：本院核算原告所得請求返還不當得利之計算表                                                        │
├─┬────────┬───────┬────────┬───────┬───────┬────────┤
│編│   期    間     │土地申報地價  │ 不當得利年償金 │不當得利月償金│不當得利日償金│   小    計     │
│號│                │              │  （單位：元）  │ （單位：元） │ （單位：元） │                │
├─┼────────┼───────┼────────┼───────┼───────┼────────┤
│１│自七十四年三月二│1225元／㎡    │1225×30.5㎡×  │747.25÷12月  │747.25÷365日 │747.25×2年＋   │
│  │十日起至七十六年│              │2% ＝747.25     │＝62.2708     │＝2.0472      │62.2708×3月＋  │
│  │六月三十日止，計│              │                │              │              │2.0472×11日＝  │
│  │兩年三月又十一日│              │                │              │              │1703.8316（元） │
├─┼────────┼───────┼────────┼───────┼───────┼────────┤
│２│自七十六年七月一│6549元／㎡    │6549×30.5㎡×  │              │              │3994.89×4年＝  │
│  │日起至八十年六月│              │2% ＝3994.89    │              │              │15979.56（元）  │
│  │三十日止，計四年│              │                │              │              │                │
│  │                │              │                │              │              │                │
├─┼────────┼───────┼────────┼───────┼───────┼────────┤
│３│自八十年七月一日│9773.6元／㎡  │9773.6×30.5㎡  │              │              │5961.896×3年＝ │
│  │起至八十三年六月│              │×2% ＝5961.896 │              │              │17885.688（元） │
│  │三十日止，計三年│              │                │              │              │                │
│  │                │              │                │              │              │                │
├─┼────────┼───────┼────────┼───────┼───────┼────────┤
│４│自八十三年七月一│13652.8元／㎡ │13652.8×30.5㎡ │              │              │8328.208×3年＝ │
│  │日起至八十六年六│              │×2% ＝8328.208 │              │              │24984.624（元） │
│  │月三十日止，計三│              │                │              │              │                │
│  │年              │              │                │              │              │                │
├─┼────────┼───────┼────────┼───────┼───────┼────────┤
│５│自八十六年七月一│14023.2元／㎡ │14023.2×30.5㎡ │8554.152÷12月│8554.152÷365 │8554.152×2年＋ │
│  │日起至八十八年十│              │×2% ＝8554.152 │＝712.846     │日＝23.4360   │712.846×5月＋  │
│  │二月十五日止，計│              │                │              │              │23.4360×15日＝ │
│  │兩年五月又十五日│              │                │              │              │21024.074（元） │
├─┴────────┴───────┴────────┴───────┴───────┴────────┤
│以上總計為81577元（小數點以下捨棄）                                                                     │
└────────────────────────────────────────────────────┘


司法院資訊處製作；財團法人民間司法改革基金會備份。
